【裁判字號】    91,上訴,2874
【裁判日期】    920226
【裁判案由】    偽造文書
【裁判全文】
臺灣高等法院刑事判決                          九十一年度上訴字第二八七四號
    上  訴  人  臺灣桃園地方法院檢察署檢察官
    被      告  甲○○
                己○○
    右  一  人
    選任辯護人  石麗卿  律師
    被      告  丁○○
                丙○○
    右  一  人
    選任辯護人  邱永祥  律師
    被      告  乙○○
    右  一  人
    選任辯護人  邱秀珠  律師
    被      告  戊○○
右上訴人因被告偽造文書案件，不服臺灣桃園地方法院九十一年度訴字第三十九號，
中華民國九十一年七月十一日第一審判決（起訴案號：臺灣桃園地方法院檢察署八十
九年度偵字第一○四○四號），提起上訴，本院判決如左：
    主  文
原判決撤銷。
己○○、丁○○共同公務員明知為不實之事項，而登載於職務上所掌之公文書，足以
生損害於公眾及他人，各處有期徒刑壹年，均緩刑年。
戊○○、丙○○、乙○○、甲○○共同從事業務之人，明知為不實之事項，而登載於
其業務上作成之文書，足以生損害於公眾及他人；戊○○處有期徒刑陸月，如易科罰
金以佰元折算壹日；丙○○、乙○○、甲○○各處有期徒刑月，如易科罰金均以
佰元折算壹日。
    事  實
一、己○○原係桃園縣立永豐中學（以下簡稱永豐中學）籌備處主任（現為校長），
    丁○○原為該籌備處總務主任（現為平鎮中學教務主任），丙○○、乙○○分別
    係丙○○建築師事務所負責人及派駐永豐中學負責監工主任，受永豐中學委託負
    責規劃、設計、監造永豐中學新建工程，甲○○係行政院退除役官兵輔導委員會
    台北鐵工廠（以下簡稱台北鐵工廠）監工主任，以上各人均負有監督工程進度、
    審核廠商估驗計價之責；戊○○則為智浩工程有限公司（以下簡稱智浩公司）之
    實際負責人，係受台北鐵工廠委託施作永豐中學新建工程水電部分工程，為從事
    業務之人。永豐中學新建工程中之水電工程（又分水電、空調等二項工程）係由
    台北鐵工廠於民國八十六年十一月間，以新台幣（下同）六千九百一十五萬元承
    攬後，再將該工程水電部分轉包智浩公司，並臨時聘僱該公司戊○○為工地負責
    人。依工程合約規定，台北鐵工廠每月月底應依工程進度，以實作數量製作估驗
    明細表（檢附照片，水電工程以機器設備材料運到經學校配合建築師會驗合格具
    結保證品質並按裝完畢）之金額百分之九十，由建築師及學校人員簽證，呈報縣
    府核准撥款到校後付款。同年七月間，台北鐵工廠依約申請至同年六月三十日之
    第七期估驗計價工程費一千六百四十五萬四千一百四十三元，其中衛生器具設備
    工程計價四百一十六萬二千三百三十元，因戊○○與其下游廠商發生財務糾紛，
    下游廠商未能領到工程款，發生嚴重長期停工情形，而未裝足衛浴設備；戊○○
    等人明知馬桶、洗臉盆等衛浴設備項目尚未全數安裝完畢，竟仍共同為犯意聯絡
    ，由戊○○填載不實之估驗明細表，將上開未按裝之項目，列為已完成，製作不
    實之第七期估驗計價表，而甲○○、乙○○、丙○○、丁○○、己○○等人均明
    知其事，未經估驗，即逐級審核通過。台北鐵工廠於同年七月十二日據以開立統
    一發票，由丁○○填載不實之支出憑證黏存單，經不知情之會計人員梁雅綾及教
    師謝明英之書面審核，再由己○○核定，而使台北鐵工廠順利領取工程估驗款。
    嗣經審計部桃園縣審計室人員於八十八年九月八日赴該校抽查時發現有溢付工程
    款情事，經永豐中學促請丙○○建築師事務所全面清查結果，第七期工程共計溢
    付三百六十一萬零四百零四元，足生損害於桃園縣政府及永豐中學。
二、案經桃園縣調查站移請臺灣桃園地方檢察署檢察官偵查起訴。
    理  由
一、訊據被告己○○、丁○○、丙○○、乙○○、甲○○、戊○○均矢口否認有何不
    法犯行，被告己○○辯稱：伊在籌備完工最後階段始到任，對於本件工程，只知
    其進度，至於其他各項細目均不清楚，因事涉專業，伊從事教育，無從瞭解，學
    校已委請建築師來督導，工程上所有應付款項，由建築師按工程合約負估審之責
    ，且本件領取第七期工程款時，系爭水電工程預定進度為％，實際進度為％
    ，而第七期申請估驗計價金額只占％，就總工程比例言，實無溢付情事。況當
    時學校剛成立，伊要辦理招生徵聘教師，校務繁忙，實無從查知不實情事，本件
    縱有疏失，亦僅屬行政上責任而已云云。被告丁○○辯稱：伊本職為教師，不具
    工程電機方面知識，估驗計價表細目超過二千項，實非能力所及，且有關水電工
    程應付款項之估審，均由丙○○建築師事務所負責，建築師既已簽證確認，伊實
    難發現承包廠商對於第七期水電工程有何超估與規定不符之處云云。被告丙○○
    辯稱：伊與歐正龍合作承攬本件永豐中學新建工程設計監造業務，伊負責設計意
    念及法規之審核、參與競圖投標、簽約、及重要工務會議之出席等工作，至於其
    餘之設計施工圖、結構及專業技師之指派、訂約、業務連絡、行政管理、現場監
    造及一般工務會議等工作則由歐正龍全權負責，本件計價表係由廠商代表製作計
    價單，由監造主任簽證後，向歐正龍報告，再由歐正龍查核後知會，伊再用印或
    把印章交給歐正龍蓋用，伊未實質審核內容，主觀上根本不知其內容與事實不符
    ，況伊早在審計部調查前即主動發函向永豐中學報告計價疏失原因，衡諸情理，
    倘有不法，豈會如此云云。被告乙○○辯稱：伊於八十八年三月，始擔任監造主
    任，其主管歐正龍及建築師丙○○均不曾告知水電工程之計價，必須材料按裝完
    成後，始得就設備材料部分請款，亦無證據足認伊看過合約或知悉水電工程之計
    價方式，而估驗明細表中，材料與工資二者分開，因材料進工地，即有計價，伊
    誤為材料及工資應分開計價云云。被告甲○○辯稱：伊必須兼辦多項工程，本件
    計價無法一一核對，伊曾詢問戊○○，第七期之計價是否有問題，戊○○保證絕
    無問題，因信賴其保證才簽請台北鐵工廠送出智浩公司所製作之工程計價表向業
    主請款，伊縱有疏失，亦僅為行政上監督不周云云。被告戊○○辯稱：伊公司週
    轉困難，導致材料商、小包怠工延誤進度，工程進度由工地主任填寫，每個月都
    有開工程進度協調會，到了最後幾期，因伊很忙碌，沒去工地，致不知衛生設備
    未安裝完成云云。
二、經查：
  (一)本件永豐中學新建工程中之水電工程（分水電、空調等二項工程），係由台北鐵
    工廠於八十六年十一月間，以六千九百一十五萬元承攬後，再將該工程水電部分
    轉包智浩公司，並臨時聘僱該公司戊○○為工地負責人；而丙○○、乙○○分別
    係丙○○建築師事務所負責人及派駐永豐中學負責監工主任，受永豐中學委託負
    責規劃、設計、監造永豐中學新建工程；八十八年七月間，台北鐵工廠申請第七
    期工程款，其中衛生設備包括馬桶、洗臉盆均未安裝完畢，依合約規定，本不得
    請款，被告戊○○仍將之列入估驗計價表內，並逐級由其餘被告審核通過，經審
    計部桃園審計室人員發現追查，共計溢付三百六十二萬四百零四元等情，業分據
    被告己○○、丁○○、丙○○、乙○○、甲○○、戊○○等人供明，並有永豐中
    學新建工程水電工程合約書、永豐中學新建工程委託丙○○建築師事務所規劃、
    九一七號函、永豐中學第六期工程估驗計價表、永豐中學第七期工程估驗計價表
    及照片、審計部台灣省桃園縣審計室抽查紀錄、現場照片、審核通知影本、永豐
    中學八八豐中總字第八八三五三○號函、永豐中學新建工程會議紀錄、台北鐵工
    廠八十八年五、六月工程日報表、丙○○建築師事務所八十八年五、六月監工日
    誌、永豐中學籌備處支出憑證黏存單等在卷足稽。
  (二)依卷附永豐中學新建工程水電工程合約書第二十一條第二款記載：開工後每月月
    底按工程進度由乙方申請估驗，以實做數量製作估驗明細表並檢附該項估驗部分
    已完成之照片之金額百分之九十．．．」，可見承包廠商領取工程款，須實作完
    成始可領款。再依卷附永豐中學工程委託設計監造契約書二(七)規定：「工程上所
    有應付款項，由建築師按照工程合約之規定負估審之責」，雖被告丙○○與其合
    夥人歐正龍訂有永豐中學工程工作內容分配協議書，內載「歐正龍負責工程工地
    監造人員之督導及工程監造施工查核及計價內容之審查」，然此內部協議，仍不
    能解免被告丙○○應負之估驗責任，原審質之證人歐正龍亦表示：「我是督導，
    不是負責」（見原審卷第一三三頁），是被告丙○○仍有實質估驗審查責任，委
    無疑問。又被告己○○供述：「按合約第二十一條付款辦法之規定中第(二)款的規
    定，開工後每月底按工程進度由乙方（台北鐵工廠）申請估驗，以實做數量製作
    估驗明細表」、「我只有粗略看一下，並未實際予以核對，便蓋章認證」（見偵
    卷第八頁），被告丁○○供述：「校長及我本人須至工地現場監看非專業施作之
    品質、進度．．」、「（你有無詳實審查台北鐵工廠有無依第七期估驗明細表之
    項目實際施作？）我並未詳實審查，因為當時有關校務、招生工作等，人少事繁
    ，極為忙碌，事實上已無暇兼顧到詳細審查作業．．．」（見偵卷第十五頁反面
    、第十七頁），被告丙○○供述：「按合約內容是分期請領，依合約書第二十一
    條第(二)款『開工後每月月底按工程進度由乙方申請估驗，以實做數量製作估驗明
    細表并檢附該項估驗部分已完成之照片（水電、空調工程以機器設備材料運到經
    本校配合建築師會驗合格具結保證品質并按裝完畢）之金額百分之九十，由建築
    師及本校人員簽證并呈報縣府核准撥款到校後付款』．．．」（見偵卷第三十四
    頁反面），被告乙○○供述：「．．．有關水電工程按裝告一段落後，提出估驗
    申請，遇此情形，我則以本建築師事務所派駐工地監工之立場，前往現場就估驗
    範圍有關建材品質、用量、單價加以核估．．．．」、「校長己○○、總務主任
    丁○○之所以要在建築師事務所初審通過後，再赴現場（由監造單位、營造商陪
    同）實勘，係因該校人員審核估驗款絕非紙上作業，而是需要赴現場實地瞭解狀
    況，另一方面是防範營造商與監造單位勾結從事『超估』等舞弊不法」、「我當
    時並未詳實核對，以致發生上述情形而致超估」（見偵卷第四十七頁正反面、第
    四十九頁），被告戊○○供述：「（第七期工程估驗計價表有否請領安裝工資？
    前述之馬桶、洗臉盆是否在材料運到學校即可付款抑或裝設完成始能付款？）第
    七期工程估驗單有請領按裝工資二一三、二八二元。依合約規定須在材料運至學
    校並按裝完畢始能請求付款」、「因底下小包有工程款問題，疏於核對工程做到
    哪邊，工程進度由工地主任在寫，且每個月有關工程進度協調會，校長、總務科
    及建築師方面在現場，乙○○一定會來．．．」（見偵卷第五十三頁、第一一七
    頁），被告甲○○供述：「．．．本案由我甲○○承辦審核（即赴現場以抽驗方
    式抽驗）認可，再回廠將估驗明細表送文書中心蓋用本廠合約章後，由智浩公司
    轉送建築師核可，經校方人員簽認後請領工程款」、「．．．審核本案廠商（智
    浩公司）提出之估驗計價表時，因當時尚有其餘工地進行中，實在無法前去永豐
    中學抽樣檢查，所以僅以口頭詢問工地負責人（即戊○○）工程施作情形及工程
    計價數量即予核可」（見偵卷第五十六頁反面、第五十七頁正反面）。由此可見
    被告等人均知曉工程必須實作完成始得請款，而被告等均未確實前往工地現場查
    驗。按估「驗」計價表，具有「驗收」性質，被告等未實際驗收，竟蓋章審認計
    價表，表明驗收，即有不實。
  (三)再觀卷附第七期估價明細表內容，就衛生器具設備工程所列一至十二項，包括坐
    式沖水馬桶連銅配件全（附衛生紙架）、拖布盆配件全、洗臉盆、檯面下方型洗
    臉盆配件全（雙盆式）．．．等等，可知其記載之合約數量與累計完成數量均相
    同，顯示智浩公司承包之衛生器具設備工程，在第七期時應全部安裝完畢。然審
    計部抽查記錄卻發現：「坐式衝水馬桶連同配件全放置於教室有七套；檯面下方
    型洗臉盆配件全：雙盆式放置於教室有十九套，放置於總務處旁邊廁所尚未按裝
    有四套，合計二十三套；其於臉盆放置於教室有一五八套」，並有照片八幀在卷
    可稽，因其放置地點包括教室及總務處旁邊廁所，則其未完成安裝，相當明顯，
    此無待專業即可得知，被告等人既赴現場，焉能謂視而未見。再據丙○○建築師
    事務所八十八年十月二十七日永豐國字第○一九號函載：「本次水電工程估驗計
    價期間為八十八年六月一日起至八十八年六月三十日止，惟承商於八十八年七月
    十日始提出申請．．．」，而永豐中學於八十八年七月八日所召開之新建工程會
    議記錄，出席之人員包括被告己○○、丁○○、丙○○、乙○○、甲○○、戊○○及歐正龍等人，討論議題第一項；「水電工程將近一個半月以來，工程有嚴重
    停滯延誤，沒有進展，對於建築工程會議所提配合事項，也大部分無法如期配合
    完成，甚至有小包領不到工程款．．．」，決議為：「水電工程承包廠商與協力
    廠商財務方面確實出現問題，目前正由水電承包廠商與協力廠商開會溝通，預期
    在下禮拜開會前，可獲得解決」，有各該函件、會議紀錄在卷可考，可見申請第
    七期工程款係於七月八日工程會議之後，被告等人當知水電工程嚴重停滯延誤，
    迄至七月八日仍未完工，而該第七期估驗計價表竟記載全部安裝完工，被告戊○○填載時，豈能諉為不知，是其有業務登載不實，至為明顯。其餘被告就此不實
    登載，當亦知之甚明，竟於審核時蓋章確認通過，其等犯意聯絡，彰彰明甚，當
    負共犯之責。而被告丁○○並據此不實事項填載支出憑證黏存單，被告己○○亦
    予以核定，二人身為公務員，更有明知為不實事項而登載公文書之情。
  (四)被告己○○指本件領取第七期工程款時，系爭水電工程預定進度為％，實際進
    度為％，而第七期申請估驗計價金額只占％，就總工程比例言，實無溢付情
    事，並提出永豐中學協調會紀錄為證。然本件水電工程合約細目包羅萬象，除卷
    附估驗計價表所載除馬桶、洗臉盆等外，尚有未完成之飲水機、陸上型揚水泵浦
    等等，其價額較諸申報完工之馬桶、洗臉盆等高出甚多，是不能單以工程進度比
    較估驗計價金額比例，即斷定無溢付情事。況未完工驗收即不能請款，已如前述
    ，衛生設備馬桶等既未安裝，即不能請款，乃竟違反規定，當屬溢領。另被告丙○○在審計部調查前之同年八月十四日及同月十六日曾發函永豐中學報告計價疏
    失情形，固有丙○○事務所八十八年八月十四日永豐國字第○○六號、同年月十
    六日永豐國字第○○七號函在卷可佐，然依該○○六號函說明第一項即記載「依
    歷次學校工務協調會辦理」，參酌戊○○所稱其六月底、七月初即遭解約（見本
    院審理筆錄），顯示工程款溢領事件已爆發，被告丙○○始被迫發函以卸其責，
    是該函尚不能為被告丙○○有利之證據。
  綜上，被告等人所辯，屬飾卸之詞，不足採信。本件事證明確，其等犯行均堪以認
  定，應依法論科。
三、按填載估驗計價表，係廠商為工程完工請求驗收計價請款之用，自屬該廠商基於
    業務所製作之文書，是核被告戊○○所為，係犯刑法第二百十五條及第二百十六
    條之行使業務上登載不實文書罪。被告丙○○、乙○○、甲○○、己○○、丁○○等人雖非從事該等業務之人，因與有身分關係之被告戊○○共同實施犯罪，依
    刑法第三十一條第一項規定，仍應以共犯論。又被告丁○○填載不實之支出憑證
    黏存單，係犯刑法第二百十三條之公務員登載不實罪，被告己○○明知為不實，
    仍予蓋章核定，而有犯意聯絡及行為分擔，為共同正犯。被告等人所為業務載不
    實文書後復持以行使，其偽造之低度行為應為行使之高度行為所吸收，不另論罪
    。被告己○○、丁○○所犯行使業務上登載不實文書罪、公務員登載不實罪間，
    有方法結果牽連關係，為牽連犯，應從較重以公務員登載不實罪論處。原審未為
    詳究，遽為被告無罪諭知，尚有未洽，檢察官上訴意旨指摘及此，為有理由，自
    應由本院將原判決撤銷。爰審酌被告等素行、犯罪動機、目的、手段、犯罪所生
    危害及犯罪後態度等一切情狀，各量處如主文所示之刑，並就被告戊○○、丙○○、乙○○、甲○○處刑部分諭知易科罰金之折算標準，以示懲儆。另查被告己○○、丁○○，從事教育工作多年，前未曾受有期徒刑以上刑之宣告，有本院被
    告全國前案紀錄表在卷可參，素行良好，參酌其等於本件無所利得，且犯罪情節
    尚屬輕微，因一時失慮誤罹刑章，經此次刑之宣告，當均知警惕而無再犯之虞，
    本院認其二人所受宣告之刑，以暫不執行為當，爰均併宣告緩刑三年，以勵自新
    。
據上論斷，應依刑事訴訟法第三百六十九條第一項前段、第三百六十四條、第二百九
十九條第一項前段、刑法第二十八條、第二百十六條、第二百十五條、第二百十三條
、第五十五條、第三十一條第一項、第四十一條第一項、第七十四條第一款、罰金罰
鍰提高標準條例第一條前段、第二條，判決如主文。
本案經檢察官謝英民到庭執行職務。
中      華      民      國     九十二     年     二     月    二十六    日
                              臺灣高等法院刑事第五庭
                                  審判長法  官  曾  德  水
                                        法  官  趙  功  恆
                                        法  官  楊  貴  雄
右正本證明與原本無異。
關於己○○、丁○○部分如不服本判決應於收受送達後十日內向本院提出上訴書狀，
其未述上訴之理由者並得於提起上訴後十日內向本院補提理由書（均須按他造當事人
之人數附繕本）。
其餘被告部分不得上訴。
                                        書記官  林  淑  貞
中      華      民      國     九十二     年     二     月    二十七    日
關於己○○、袁明樹部分，如不服本判決應於收受送達後十日內向本院提出上訴書狀
，其未敘述上訴之理由者，並得於提起上訴後十日內向本院補提理由書（均須按他造
當事人之人數附繕本）。
其餘被告不得上訴。
附錄：本判決論罪科刑法條全文
刑法第二百十三條：
  公務員明知為不實之事項，而登載於職務上所掌之公文書，足以生損害於公眾或他
  人者，處一年以上七年以下有期徒刑。
刑法第二百十五條：
  從事業務之人，明知為不實之事項，而登載於其業務上作成之文書，足以生損害於
  公眾或他人者，處三年以下有期徒刑、拘役或五百元以下罰金。
刑法第二百十六條：
  行使第二百十條至第二百十五條之文書者，依偽造、變造文書或登載不實事項或使
  登載不實事項之規定處斷。


司法院資訊處製作；財團法人民間司法改革基金會備份。
